---
title: "ARIMA"
subtitle: "Series de tiempo"
author:
  - Francisco Uriel Ledezma Chávez
date: today
format:
  html:
    theme: cosmo
    toc: true
    toc-depth: 3
    number-sections: true
    code-fold: true
    code-tools: true
    df-print: paged
    lang: es
    number-depth: 3
editor: visual
---

# ARIMA

```{r}
#| echo: false
#| message: false
#| warning: false

library(tidyverse)
library(fpp3)
```

## Introducción

ARIMA significa **AutoRegressive Integrated Moving Average**. Un modelo ARIMA$(p,d,q)$ combina:

* **AR(p)**: dependencia de valores pasados.
* **I(d)**: número de diferencias necesarias para lograr estacionariedad.
* **MA(q)**: dependencia de errores pasados.

Los parámetros se interpretan así:

* `p`: orden autorregresivo
* `d`: número de diferencias
* `q`: orden de media móvil

Algunos casos particulares son:

* ARIMA(0,0,0): ruido blanco
* ARIMA(0,1,0): caminata aleatoria
* ARIMA(p,0,0): modelo AR(p)
* ARIMA(0,0,q): modelo MA(q)

## Metodología general

La lógica básica de trabajo con ARIMA es:

1. Graficar la serie.
2. Evaluar estacionariedad.
3. Determinar cuántas diferencias se requieren.
4. Revisar ACF y PACF para proponer candidatos.
5. Ajustar varios modelos.
6. Compararlos con AICc.
7. Verificar residuos.
8. Pronosticar.

# ARIMA no estacional

Usaremos la serie `Savings` del objeto `us_change`.

## Visualización

```{r}
us_change |>
  autoplot(Savings) +
  labs(
    title = "Serie Savings",
    y = "Savings"
  )
```

A primera vista, la serie parece estacionaria. Lo verificamos con KPSS y con el número de diferencias sugeridas.

## Estacionariedad y diferencias necesarias

```{r}
us_change |>
  features(Savings, unitroot_kpss)

us_change |>
  features(Savings, unitroot_ndiffs)
```

Si `unitroot_ndiffs()` sugiere `0`, no es necesario diferenciar y podemos trabajar con `d = 0`.

## ACF y PACF

```{r}
us_change |>
  gg_tsdisplay(Savings, plot_type = "partial")
```

La ACF y la PACF sirven como guía inicial:

* PACF con corte claro: sugiere AR
* ACF con corte claro: sugiere MA
* ambas con decaimiento: sugiere ARMA

## Modelos candidatos

```{r}
savings_fit <- us_change |>
  model(
    ARIMA_101 = ARIMA(Savings ~ pdq(1,0,1) + PDQ(0,0,0)),
    ARIMA_002 = ARIMA(Savings ~ pdq(0,0,2) + PDQ(0,0,0)),
    ARIMA_300 = ARIMA(Savings ~ pdq(3,0,0) + PDQ(0,0,0)),
    ARIMA_auto = ARIMA(Savings)
  )

savings_fit
```

## Comparación por información

```{r}
glance(savings_fit) |>
  arrange(AICc) |>
  select(.model, AIC, AICc, BIC)
```

En general, el criterio preferido es **AICc**: menor valor implica mejor equilibrio entre ajuste y complejidad.

## Reporte del modelo elegido

```{r}
savings_fit |>
  select(ARIMA_101) |>
  report()
```

## Diagnóstico de residuos

```{r}
savings_fit |>
  select(ARIMA_101) |>
  gg_tsresiduals()
```

```{r}
savings_fit |>
  select(ARIMA_101) |>
  augment() |>
  features(
    .innov,
    ljung_box,
    lag = 10,
    dof = 2
  )
```

En `ARIMA(1,0,1)`, los términos AR y MA consumen 2 grados de libertad, por eso usamos `dof = 2`.

## Pronóstico

```{r}
savings_fit |>
  select(ARIMA_101) |>
  forecast(h = 8) |>
  autoplot(us_change) +
  labs(
    title = "Pronóstico con ARIMA(1,0,1)",
    y = "Savings"
  )
```

# ARIMA estacional (SARIMA)

Ahora usaremos una serie realmente estacional: `Beer` del conjunto `aus_production`, que es trimestral y presenta un patrón estacional claro.

## Visualización de la serie estacional

```{r}
aus_production |>
  autoplot(Beer) +
  labs(
    title = "Producción trimestral de cerveza en Australia",
    y = "Megalitros"
  )
```

Como la serie es positiva y presenta variación estacional, trabajaremos con su logaritmo.

```{r}
beer_data <- aus_production |>
  mutate(
    log_beer = log(Beer),
    diff_seasonal = difference(log_beer, 4),
    diff_both = difference(diff_seasonal)
  )
```

## Diferenciación estacional y no estacional

```{r}
beer_data |>
  features(log_beer, unitroot_nsdiffs)

beer_data |>
  features(diff_seasonal, unitroot_ndiffs)
```

Primero se evalúa si hace falta diferencia estacional con `unitroot_nsdiffs()`.
Luego, sobre la serie ya diferenciada estacionalmente, se evalúa si también hace falta diferencia no estacional.

## ACF y PACF de la serie diferenciada

```{r}
beer_data |>
  gg_tsdisplay(diff_both, plot_type = "partial", lag_max = 20)
```

En series trimestrales:

* la parte **no estacional** se observa en los primeros rezagos
* la parte **estacional** se observa en los múltiplos de 4: 4, 8, 12, ...

## Modelos SARIMA candidatos

```{r}
beer_fit <- aus_production |>
  model(
    SARIMA_011_011 = ARIMA(log(Beer) ~ pdq(0,1,1) + PDQ(0,1,1)),
    SARIMA_110_011 = ARIMA(log(Beer) ~ pdq(1,1,0) + PDQ(0,1,1)),
    SARIMA_111_011 = ARIMA(log(Beer) ~ pdq(1,1,1) + PDQ(0,1,1)),
    SARIMA_auto = ARIMA(
      log(Beer),
      stepwise = FALSE,
      approximation = FALSE
    )
  )

beer_fit
```

## Comparación de modelos estacionales

```{r}
glance(beer_fit) |>
  arrange(AICc) |>
  select(.model, AIC, AICc, BIC)
```

## Reporte del mejor modelo

```{r}
beer_fit |>
  select(SARIMA_auto) |>
  report()
```

## Diagnóstico de residuos del SARIMA

```{r}
beer_fit |>
  select(SARIMA_auto) |>
  gg_tsresiduals(lag_max = 20)
```

```{r}
beer_dof <- beer_fit |>
  select(SARIMA_auto) |>
  coefficients() |>
  filter(str_detect(term, "^ar|^ma|^sar|^sma")) |>
  nrow()

beer_fit |>
  select(SARIMA_auto) |>
  augment() |>
  features(
    .innov,
    ljung_box,
    lag = 8,
    dof = beer_dof
  )
```

Aquí los grados de libertad se calculan dinámicamente como el número de coeficientes AR, MA, SAR y SMA estimados.

## Pronóstico estacional

```{r}
beer_fit |>
  select(SARIMA_auto) |>
  forecast(h = 8) |>
  autoplot(aus_production |> filter(year(Quarter) >= 1992)) +
  labs(
    title = "Pronóstico con SARIMA para Beer",
    y = "Megalitros"
  )
```

# STL + ARIMA vs SARIMA

Otra forma de trabajar con estacionalidad es separar primero la componente estacional con STL y modelar la serie ajustada con ARIMA.

## División entrenamiento-prueba

```{r}
beer_train <- aus_production |> filter(year(Quarter) <= 2004)
beer_test  <- aus_production |> filter(year(Quarter) > 2004)
```

## Ajuste de ambos enfoques

```{r}
beer_comp_fit <- beer_train |>
  model(
    stl_arima = decomposition_model(
      STL(log(Beer) ~ season(window = "periodic")),
      ARIMA(season_adjust)
    ),
    sarima = ARIMA(
      log(Beer),
      stepwise = FALSE,
      approximation = FALSE
    )
  )

beer_comp_fit
```

## Comparación por precisión de pronóstico

```{r}
beer_comp_fit |>
  forecast(h = nrow(beer_test)) |>
  accuracy(beer_test) |>
  select(.model, RMSE, MAE, MAPE, MASE) |>
  arrange(RMSE)
```

## Pronósticos comparados

```{r}
beer_comp_fit |>
  forecast(h = nrow(beer_test)) |>
  autoplot(beer_train |> filter(year(Quarter) >= 1995), level = NULL) +
  autolayer(beer_test, Beer, series = "Test") +
  labs(
    title = "STL + ARIMA vs SARIMA",
    y = "Megalitros"
  )
```

# Conclusiones

* Un modelo ARIMA requiere algo más que ajustar órdenes: también debe verificarse la estacionariedad, comparar candidatos y revisar residuos.
* En series no estacionales, la estructura `ARIMA(p,d,q)` suele ser suficiente.
* En series estacionales, conviene usar **SARIMA** o bien un enfoque **STL + ARIMA**.
* La elección final no debe basarse sólo en la intuición visual, sino también en **AICc**, diagnóstico de residuos y desempeño de pronóstico.



