---
title: "Pronóstico de la Producción de Cemento en Australia"
subtitle: "Comparación de modelos ARIMA, ETS, Prophet y combinados"
author:
  - Francisco Uriel Ledezma Chávez
date: today
format:
  html:
    theme: cosmo
    embed-resources: true
    toc: true
    toc-depth: 3
    number-sections: true
    code-fold: true
    code-tools: true
    df-print: paged
    lang: es
    number-depth: 3
editor: visual
---

```{r}
#| label: setup
#| echo: false
#| message: false
#| warning: false

library(tidyverse)
library(fpp3)
library(fable.prophet)
library(plotly)

theme_set(theme_minimal())
```

# Introducción

En este documento se muestra cómo realizar una proyección de la producción de cemento en Australia utilizando distintos modelos de series de tiempo.

La serie utilizada proviene de `aus_production` y contiene observaciones trimestrales de la variable `Cement`. Debido a que es una serie trimestral, la estacionalidad principal corresponde a un patrón anual de cuatro trimestres.

Se comparan varios modelos:

- STL + Random Walk con drift
- ETS
- ARIMA
- Prophet
- TSLM
- Regresión dinámica
- ARIMA con estacionalidad
- ARIMA con términos de Fourier
- Modelos combinados
- Simulación bootstrap basada en STL

# Cargar los datos

```{r}
#| label: cargar-datos

cement <- aus_production |>
  select(Quarter, Cement) |>
  filter(!is.na(Cement))

cement_train <- cement |>
  filter(year(Quarter) <= 2005)

cement_test <- cement |>
  filter(year(Quarter) > 2005)

cement
cement_train
cement_test
```

# Exploración inicial

```{r}
#| label: grafica-serie-original

cement |>
  autoplot(Cement) +
  labs(
    title = "Producción trimestral de cemento en Australia",
    x = "Año",
    y = "Cemento"
  )
```

```{r}
#| label: grafica-log-serie

cement |>
  autoplot(log(Cement)) +
  labs(
    title = "Logaritmo de la producción trimestral de cemento",
    x = "Año",
    y = "log(Cement)"
  )
```

```{r}
#| label: descomposicion-visual

cement_train |>
  model(
    stl = STL(log(Cement) ~ season(window = "periodic"))
  ) |>
  components() |>
  autoplot() +
  labs(
    title = "Descomposición STL de log(Cement)"
  )
```

# Ajustar los modelos

```{r}
#| label: ajustar-modelos

stlf <- decomposition_model(
  STL(log(Cement) ~ season(window = "periodic")),
  RW(season_adjust ~ drift())
)

cement_fit <- cement_train |>
  model(
    stlf = stlf,
    ets = ETS(log(Cement)),
    arima = ARIMA(log(Cement)),
    prophet = prophet(
      log(Cement) ~ trend() +
        season(period = "year", type = "multiplicative")
    ),
    tslm = TSLM(log(Cement) ~ trend() + season()),
    dyn_reg = ARIMA(log(Cement) ~ trend()),
    season_arima = ARIMA(log(Cement) ~ trend() + season() + PDQ(0, 0, 0)),
    fourier_arima = ARIMA(log(Cement) ~ trend() + fourier(K = 1) + PDQ(0, 0, 0))
  )

cement_fit
```

Notas importantes del bloque anterior:

- `PDQ(0, 0, 0)` se usa dentro de modelos `ARIMA()`, no dentro de `prophet()`.
- No se repite el nombre `harm_reg`. Cada modelo debe tener un nombre único.
- Se usa `season_arima` para el modelo con estacionalidad clásica.
- Se usa `fourier_arima` para el modelo con términos de Fourier.

# Pronósticos

```{r}
#| label: pronosticos-modelos

cement_fc <- cement_fit |>
  forecast(h = nrow(cement_test))

cement_fc
```

```{r}
#| label: grafica-pronosticos-interactiva

p <- cement_fc |>
  autoplot(cement, level = NULL) +
  labs(
    title = "Pronósticos de producción de cemento",
    x = "Año",
    y = "Cemento",
    colour = "Modelo"
  )

plotly::ggplotly(p, dynamicTicks = TRUE) |>
  plotly::rangeslider() |>
  plotly::layout(
    yaxis = list(fixedrange = FALSE)
  )
```

# Evaluación de precisión

```{r}
#| label: accuracy-modelos

cement_accuracy <- cement_fc |>
  accuracy(cement_test) |>
  arrange(MAPE)

cement_accuracy
```

```{r}
#| label: accuracy-seleccionada

cement_accuracy |>
  select(.model, RMSE, MAE, MAPE, MASE, RMSSE)
```

# Modelo combinado manual

Se construye un modelo combinado a partir del promedio simple de los modelos ajustados.

```{r}
#| label: modelo-combinado-manual

cement_fit_combinado <- cement_fit |>
  mutate(
    combinado = (
      stlf +
        ets +
        arima +
        prophet +
        tslm +
        dyn_reg +
        season_arima +
        fourier_arima
    ) / 8
  )

cement_fit_combinado
```

```{r}
#| label: forecast-combinado-manual

cement_fc_combinado <- cement_fit_combinado |>
  select(combinado) |>
  forecast(h = nrow(cement_test))

cement_fc_combinado
```

```{r}
#| label: grafica-combinado-manual

p_combinado <- cement_fc_combinado |>
  autoplot(cement, level = NULL) +
  labs(
    title = "Pronóstico del modelo combinado",
    x = "Año",
    y = "Cemento",
    colour = "Modelo"
  )

plotly::ggplotly(p_combinado, dynamicTicks = TRUE) |>
  plotly::rangeslider() |>
  plotly::layout(
    yaxis = list(fixedrange = FALSE)
  )
```

```{r}
#| label: accuracy-combinado-manual

cement_fc_combinado |>
  accuracy(cement_test) |>
  arrange(MAPE)
```

# Modelo combinado con `combination_model()`

Otra forma de construir un modelo combinado es usar directamente `combination_model()`.

```{r}
#| label: combination-model

cement_fit2 <- cement_train |>
  model(
    combinado1 = combination_model(
      ETS(log(Cement)),
      ARIMA(log(Cement)),
      prophet(
        log(Cement) ~ trend() +
          season(period = "year", type = "multiplicative")
      )
    )
  )

cement_fit2
```

```{r}
#| label: forecast-combination-model

cement_fc2 <- cement_fit2 |>
  forecast(h = nrow(cement_test))

cement_fc2
```

```{r}
#| label: grafica-combination-model

p_combinado2 <- cement_fc2 |>
  autoplot(cement, level = NULL) +
  labs(
    title = "Pronóstico usando combination_model()",
    x = "Año",
    y = "Cemento",
    colour = "Modelo"
  )

plotly::ggplotly(p_combinado2, dynamicTicks = TRUE) |>
  plotly::rangeslider() |>
  plotly::layout(
    yaxis = list(fixedrange = FALSE)
  )
```

```{r}
#| label: accuracy-combination-model

cement_fc2 |>
  accuracy(cement_test) |>
  arrange(MAPE)
```

# Comparación final de modelos

```{r}
#| label: comparacion-final

bind_rows(
  cement_fc |>
    accuracy(cement_test),
  cement_fc_combinado |>
    accuracy(cement_test),
  cement_fc2 |>
    accuracy(cement_test)
) |>
  arrange(MAPE) |>
  select(.model, RMSE, MAE, MAPE, MASE, RMSSE)
```

# Bootstrap

El procedimiento bootstrap se usa para generar nuevas series sintéticas a partir de la descomposición STL.

Pasos generales:

1. Transformar la serie con logaritmos.
2. Descomponer la serie usando STL.
3. Aplicar blocked bootstrap a los residuos de la descomposición.
4. Generar nuevas series sintéticas.
5. Ajustar modelos a las series simuladas.
6. Obtener intervalos empíricos de pronóstico.

## Descomposición STL para bootstrap

```{r}
#| label: stl-bootstrap

cement_stl <- cement_train |>
  model(
    stl_boot = STL(
      log(Cement) ~ season(window = "periodic"),
      robust = TRUE
    )
  )

cement_stl
```

```{r}
#| label: componentes-stl-bootstrap

cement_stl |>
  components() |>
  autoplot() +
  labs(
    title = "Componentes STL usados para bootstrap"
  )
```

## Generar series sintéticas

```{r}
#| label: generar-series-bootstrap

set.seed(123)

cement_boot <- cement_stl |>
  generate(
    new_data = cement_train,
    times = 100,
    bootstrap_block_size = 8
  )

cement_boot
```

```{r}
#| label: grafica-series-bootstrap

cement_boot |>
  autoplot(.sim, alpha = 0.25) +
  autolayer(cement_train, log(Cement), colour = "black", linewidth = 1) +
  labs(
    title = "Series sintéticas generadas con blocked bootstrap",
    x = "Año",
    y = "log(Cement)"
  )
```

## Ajustar modelos a las series sintéticas

```{r}
#| label: ajustar-bootstrap

cement_boot_fit <- cement_boot |>
  model(
    arima_boot = ARIMA(.sim)
  )

cement_boot_fit
```

```{r}
#| label: forecast-bootstrap

cement_boot_fc <- cement_boot_fit |>
  forecast(h = nrow(cement_test))

cement_boot_fc
```

## Intervalos empíricos bootstrap

Como el bootstrap fue aplicado sobre `log(Cement)`, se regresa a la escala original usando `exp()`.

```{r}
#| label: resumen-bootstrap

cement_boot_intervalos <- cement_boot_fc |>
  as_tibble() |>
  mutate(Cement_boot = exp(.mean)) |>
  group_by(Quarter) |>
  summarise(
    media = mean(Cement_boot, na.rm = TRUE),
    lo_80 = quantile(Cement_boot, 0.10, na.rm = TRUE),
    hi_80 = quantile(Cement_boot, 0.90, na.rm = TRUE),
    lo_95 = quantile(Cement_boot, 0.025, na.rm = TRUE),
    hi_95 = quantile(Cement_boot, 0.975, na.rm = TRUE),
    .groups = "drop"
  ) |>
  as_tsibble(index = Quarter)

cement_boot_intervalos
```

```{r}
#| label: grafica-bootstrap-final

p_boot <- cement |>
  autoplot(Cement) +
  geom_ribbon(
    data = cement_boot_intervalos,
    aes(x = Quarter, ymin = lo_95, ymax = hi_95),
    alpha = 0.15,
    inherit.aes = FALSE
  ) +
  geom_ribbon(
    data = cement_boot_intervalos,
    aes(x = Quarter, ymin = lo_80, ymax = hi_80),
    alpha = 0.25,
    inherit.aes = FALSE
  ) +
  geom_line(
    data = cement_boot_intervalos,
    aes(x = Quarter, y = media),
    linewidth = 1,
    inherit.aes = FALSE
  ) +
  labs(
    title = "Pronóstico bootstrap basado en STL",
    subtitle = "Intervalos empíricos al 80% y 95%",
    x = "Año",
    y = "Cemento"
  )

plotly::ggplotly(p_boot, dynamicTicks = TRUE) |>
  plotly::rangeslider() |>
  plotly::layout(
    yaxis = list(fixedrange = FALSE)
  )
```

# Conclusiones

En este ejercicio se ajustaron diferentes modelos de pronóstico para la producción trimestral de cemento. La comparación mediante métricas como RMSE, MAE y MAPE permite identificar el modelo con mejor desempeño sobre el conjunto de prueba.

Además, se construyeron modelos combinados y se aplicó un procedimiento bootstrap basado en STL para generar escenarios sintéticos y obtener intervalos empíricos de pronóstico.