---
title: "Deli Store Sales Forecasting"
subtitle: "Final Project & Module 4 Exam — Equipo 3"
author:
  - Abraham Flores
  - Uriel Ledezma
date: today
date-format: "D [de] MMMM [de] YYYY"
lang: es-MX
format:
  revealjs:
    embed-resources: true
    theme: default
    width: 1600
    height: 900
    margin: 0.03
    slide-number: true
    incremental: false
    scrollable: true
    controls: true
    transition: slide
    footer: "Time Series Forecasting — ITESO | Equipo 3"
    code-overflow: wrap
    html-math-method: katex
    reference-location: document
execute:
  echo: true
  warning: false
  message: false
highlight-style: atom-one
lightbox: true
---

# Setup

## Libraries & Data {.smaller}

```{r}
#| label: setup

library(tidyverse)
library(tsibble)
library(feasts)
library(fable)
library(fabletools)
library(patchwork)

theme_set(theme_minimal(base_size = 12))
```

```{r}
#| label: load-data

load("data/processed/deli_data.RData")
```

```{r}
#| label: data-clean

# Quitamos la primera observación (W52-2020) por estar incompleta:
# solo $4,778 vs ~$70K promedio del primer trimestre 2021.
ventas_semana <- ventas_semana |>
  filter(fecha >= yearweek("2021 W01"))
```

# Part 1 — Global Weekly Forecast

## Overview {.smaller}

**Target:** Total weekly MXN sales · **Train:** Jan 2021 – Dec 2025 (260 sem) · **Horizon:** h = 19 (2026 W01 – W19)

```{r}
#| label: p1-overview
#| echo: false
#| fig-width: 14
#| fig-height: 5

ventas_semana |>
  autoplot(total) +
  geom_point(size = 0.5, color = "#1f3a5f") +
  scale_y_continuous(labels = scales::label_dollar(scale = 1e-3, suffix = "K")) +
  labs(
    title    = "Ventas semanales totales — Deli Store GDL",
    subtitle = "Jan 2021 – Dec 2025",
    y = "MXN", x = NULL
  )
```

**Hallazgos preliminares:**

- **Tendencia creciente** y sostenida (negocio en expansión).
- **Picos navideños** muy fuertes en W49–W51 cada año.
- **Heterocedasticidad clara**: la amplitud crece con el nivel → justifica `log()`.

## Year-over-Year {.smaller}

```{r}
#| label: p1-yoy
#| echo: false

ventas_semana |>
  index_by(year = year(fecha)) |>
  summarise(
    ventas_anuales = sum(total),
    media_semanal  = mean(total),
    n_semanas      = n()
  ) |>
  mutate(`YoY %` = round((ventas_anuales / lag(ventas_anuales) - 1) * 100, 1)) |>
  rename(`Año` = year, `Ventas anuales` = ventas_anuales,
         `Media semanal` = media_semanal, `N semanas` = n_semanas) |>
  knitr::kable(digits = 0, format.args = list(big.mark = ","))
```

El crecimiento es **no-lineal**: ~+25 % en 2022 y 2023, desaceleración a +9.5 % en 2024, rebote a +24 % en 2025. Esto descarta tendencia lineal pura y favorece modelos con `log` o tendencia damped.

## Season plot {.smaller}

```{r}
#| label: p1-season
#| echo: false
#| fig-width: 14
#| fig-height: 5.5

ventas_semana |>
  gg_season(total, labels = "right") +
  scale_y_continuous(labels = scales::label_dollar(scale = 1e-3, suffix = "K")) +
  labs(title = "Estacionalidad anual de ventas semanales",
       y = "MXN", x = "Semana ISO")
```

**Patrones estacionales:**

- **Pico fuerte** W49–W51 (Navidad). La W50 promedia ~$234 K vs media anual ~$106 K.
- **Picos secundarios** en W14–W17 (Semana Santa, fecha móvil) y W42 (octubre).
- **Valles** en W01, W05, W12 (cuesta de enero post-Navidad).

## Subseries plot {.smaller}

```{r}
#| label: p1-subseries
#| echo: false
#| fig-width: 14
#| fig-height: 5.5

ventas_semana |>
  gg_subseries(total, period = "year") +
  scale_y_continuous(labels = scales::label_dollar(scale = 1e-3, suffix = "K")) +
  labs(title = "Subseries por semana ISO",
       y = "MXN", x = NULL) +
  theme(strip.text = element_text(size = 6),
        axis.text.x = element_blank())
```

## STL Decomposition {.smaller}

```{r}
#| label: p1-stl
#| fig-width: 14
#| fig-height: 6.5

ventas_semana |>
  model(stl = STL(log(total) ~ trend(window = 21) + season(period = 52),
                  robust = TRUE)) |>
  components() |>
  autoplot() +
  labs(title = "STL Decomposition de log(total) — period = 52, robust")
```

**Lectura:**

- **Tendencia** suave y convexa: crecimiento exponencial moderado.
- **Estacional**: ciclo anual estable.
- **Remainder** mayormente ruido alrededor de cero con algunos outliers (Navidad 2021, Pascua 2023, Navidad 2025).

## Feature Strength {.smaller}

```{r}
#| label: p1-feat-strength

ventas_semana |>
  features(total, feat_stl)
```

Tendencia y estacionalidad son ambas **fuertes**. Cualquier modelo decente debe capturar ambas.

## ACF / PACF {.smaller}

```{r}
#| label: p1-acf
#| fig-width: 14
#| fig-height: 6

p_acf <- ventas_semana |>
  ACF(total, lag_max = 60) |>
  autoplot() + labs(title = "ACF — Ventas semanales (60 lags)")

p_pacf <- ventas_semana |>
  PACF(total, lag_max = 60) |>
  autoplot() + labs(title = "PACF — Ventas semanales (60 lags)")

p_acf / p_pacf
```

**Implicaciones para el modelo:**

- **ACF lag 1 ≈ 0.50** y decae lentamente → componente AR persistente.
- **Pico en lag 52** confirma estacionalidad anual.
- Conviene **diferenciar (d = 1)** + **regresores de Fourier** (período 52 es demasiado largo para SARIMA estándar; ver Hyndman & Athanasopoulos, FPP3 §10.5).

# Model Specification

## Estrategia {.smaller}

Decisiones basadas en la EDA:

1. **Transformación `log()`** para domar la heterocedasticidad.
2. **Estacionalidad** vía `fourier(K = 5)` (período 52).
3. **Ensemble** de los dos modelos ARIMA+Fourier (uno auto-seleccionado, uno parsimonioso) para reducir varianza entre folds sin diluir con modelos de mayor MAPE — los CV walk-forward sobre los horizontes W01–W19 de 2023, 2024 y 2025 mostraron que un modelo individual oscila ±4% MAPE entre folds, mientras que su promedio reduce la varianza sin sacrificar el sesgo.

| Modelo | Notación fable | Rol |
|--------|----------------|-----|
| **SNAIVE** | `SNAIVE(total ~ lag("year"))` | Baseline obligatorio. |
| **Baseline del profe** | `STL + RW(~drift)` | Benchmark a vencer. |
| **ARIMA + Fourier(K=5)** sobre log | `ARIMA(log(total) ~ fourier(K=5) + PDQ(0,0,0))` | Componente del ensemble. |
| **ARIMA(0,1,1) + Fourier(K=5)** sobre log | `ARIMA(log(total) ~ pdq(0,1,1) + fourier(K=5) + PDQ(0,0,0))` | Componente parsimonioso. |
| **equipo_3 (ensemble)** | `(arima_f5 + arima011_f5) / 2` | **Modelo final.** |

## Train / Test split (validación interna) {.smaller}

Usamos las últimas 19 semanas del periodo de entrenamiento como holdout interno, lo que imita exactamente el horizonte real de pronóstico.

```{r}
#| label: p1-split

ventas_train_p1 <- ventas_semana |> filter(fecha < yearweek("2025 W01"))
ventas_test_p1  <- ventas_semana |> filter(
  fecha >= yearweek("2025 W01"),
  fecha <  yearweek("2025 W01") + 19
)

c(train = nrow(ventas_train_p1), test = nrow(ventas_test_p1))
```

## Fit {.smaller}

```{r}
#| label: p1-fit
#| cache: true

p1_fit <- ventas_train_p1 |>
  model(
    snaive      = SNAIVE(total ~ lag("year")),
    baseline    = decomposition_model(
                    STL(total, robust = TRUE),
                    RW(season_adjust ~ drift())
                  ),
    arima_f5    = ARIMA(log(total) ~ fourier(K = 5) + PDQ(0,0,0),
                        stepwise = FALSE, approximation = FALSE),
    arima011_f5 = ARIMA(log(total) ~ pdq(0,1,1) + fourier(K = 5) + PDQ(0,0,0))
  ) |>
  mutate(equipo_3 = (arima_f5 + arima011_f5) / 2)

p1_fit
```

## Forecast en holdout {.smaller}

```{r}
#| label: p1-fc-val
#| cache: true

p1_fc <- p1_fit |> forecast(h = 19)
```

```{r}
#| label: p1-fc-plot
#| echo: false
#| fig-width: 14
#| fig-height: 6

p1_fc |>
  filter(.model %in% c("snaive", "baseline", "equipo_3")) |>
  autoplot(ventas_semana |> filter(fecha >= yearweek("2024 W01")),
           level = NULL, linewidth = 0.9) +
  scale_y_continuous(labels = scales::label_dollar(scale = 1e-3, suffix = "K")) +
  labs(
    title    = "Backtest — Pronóstico vs realidad en W01-W19 de 2025",
    subtitle = "equipo_3 (ensemble) vs baseline (STL+Drift+SNAIVE) vs SNAIVE",
    y = "MXN", x = NULL, color = "Modelo"
  ) +
  theme(legend.position = "bottom")
```

## Internal validation accuracy {.smaller}

```{r}
#| label: p1-acc

p1_acc <- p1_fc |>
  accuracy(ventas_semana) |>
  select(.model, RMSE, MAE, MAPE, MASE, RMSSE) |>
  arrange(MAPE)

p1_acc |> knitr::kable(digits = 2)
```

**Lectura:**

- El **ensemble `equipo_3` vence claramente al baseline** del profesor (STL+Drift+SNAIVE).
- Los dos componentes ARIMA+Fourier ya superan al baseline; promediarlos baja la varianza sin diluir la señal — el ensemble queda con MAPE muy cercano al mejor componente individual.
- SNAIVE puro queda al final, como era esperable.

## Residual diagnostics — Mejor modelo individual {.smaller}

```{r}
#| label: p1-resid
#| fig-width: 14
#| fig-height: 6

p1_fit |>
  select(arima_f5) |>
  gg_tsresiduals(lag_max = 60) +
  labs(title = "Diagnóstico de residuos — ARIMA + Fourier(K=5) sobre log(total)")
```

## Ljung-Box test {.smaller}

Los grados de libertad para el Ljung-Box son el **número de parámetros AR + MA** del ARIMA. Lo extraemos con `glance()`.

```{r}
#| label: p1-ljung

# Grados de libertad = p + q del ARIMA seleccionado
arima_glance <- p1_fit |> select(arima_f5) |> glance()
ar_order <- arima_glance$ar_roots[[1]] |> length()
ma_order <- arima_glance$ma_roots[[1]] |> length()
dof_arima <- ar_order + ma_order
cat(sprintf("ARIMA seleccionado: p=%d, q=%d  →  dof = %d\n",
            ar_order, ma_order, dof_arima))

p1_fit |>
  select(arima_f5) |>
  augment() |>
  features(.innov, ljung_box, lag = 24, dof = dof_arima)
```

**Interpretación:** El test arroja `p = 0.014`, por lo que **rechazamos H₀** y aceptamos que persiste **autocorrelación remanente** en los residuos — el modelo no captura toda la señal disponible en el train set. Para esta competencia priorizamos deliberadamente la métrica de **precisión fuera de muestra** (MAPE y RMSSE en el holdout W01–W19 de 2025), donde el modelo es claramente competitivo, sobre la pureza estadística de los residuos en el entrenamiento. Mejoras futuras potenciales: agregar términos AR adicionales, aumentar el orden de Fourier, o explorar modelos con componentes estacionales múltiples (e.g. `model_selection` con `STL + ARIMA`).

# Final Forecast 2026

## Refit en TODOS los datos {.smaller}

::: {.callout-important}
Re-ajustamos sobre `ventas_semana` completo (2021 W01 – 2025 W52) y pronosticamos las **19 semanas** de 2026 W01 – W19.
:::

```{r}
#| label: p1-refit
#| cache: true

p1_final_fit <- ventas_semana |>
  model(
    arima_f5    = ARIMA(log(total) ~ fourier(K = 5) + PDQ(0,0,0),
                        stepwise = FALSE, approximation = FALSE),
    arima011_f5 = ARIMA(log(total) ~ pdq(0,1,1) + fourier(K = 5) + PDQ(0,0,0))
  ) |>
  mutate(equipo_3 = (arima_f5 + arima011_f5) / 2)

p1_final_fit
```

## Pronóstico final h = 19 {.smaller}

```{r}
#| label: p1-fc-final
#| cache: true

equipo_3_global <- p1_final_fit |>
  select(equipo_3) |>
  forecast(h = 19)

equipo_3_global
```

## Plot del pronóstico final {.smaller}

```{r}
#| label: p1-fc-final-plot
#| echo: false
#| fig-width: 14
#| fig-height: 6

equipo_3_global |>
  autoplot(ventas_semana |> filter(fecha >= yearweek("2024 W01")),
           level = c(80, 95)) +
  scale_y_continuous(labels = scales::label_dollar(scale = 1e-3, suffix = "K")) +
  labs(
    title    = "Pronóstico final — Ventas semanales 2026 W01–W19",
    subtitle = "Equipo 3 · Ensemble: ARIMA+Fourier(K=5) + ARIMA(0,1,1)+Fourier(K=5), ambos sobre log",
    y = "MXN", x = NULL
  )
```

## Export — Part 1 {.smaller}

::: {.callout-important}
## Checklist
- [x] Objeto: `equipo_3_global`
- [x] `.model` key: `equipo_3`
- [x] `h = 19`
- [x] Archivo: `equipo_3_global.RData`
:::

```{r}
#| label: p1-export

save(equipo_3_global, file = "assignments/equipo_3_global.RData")
```

# Part 2 — Hierarchical Monthly Forecast

## Overview {.smaller}

**Target:** Ventas mensuales (MXN) en TODOS los niveles · **Train:** Jan 2021 – Apr 2025 (52 m) · **Horizon:** h = 12 (May 2025 – Apr 2026)

```{r}
#| label: p2-data
ventas_mes
```

**Estructura jerárquica:**

```
Total store
  └── nivel_1  (9 categorías de producto)
        └── nivel_2  (34 subcategorías)
```

Total de 44 series simultáneas.

## Total Sales {.smaller}

```{r}
#| label: p2-total
#| echo: false
#| fig-width: 13
#| fig-height: 5

ventas_mes |>
  filter(is_aggregated(nivel_1), is_aggregated(nivel_2)) |>
  autoplot(total) +
  geom_point(color = "#1f3a5f") +
  scale_y_continuous(labels = scales::label_dollar(scale = 1e-3, suffix = "K")) +
  labs(title = "Total Monthly Sales — Deli Store GDL",
       subtitle = "Jan 2021 – Apr 2025",
       y = "MXN", x = NULL)
```

- Tendencia creciente, picos consistentes en diciembre cada año.
- **Desaceleración del crecimiento**: 2022 = +25 %, 2023 = +22 %, 2024 = +11 % YoY → favorece tendencia **damped** (`trend("Ad")`) en ETS.

## Sales by Category (nivel_1) {.smaller}

```{r}
#| label: p2-nivel1
#| echo: false
#| fig-width: 14
#| fig-height: 7.5

ventas_mes |>
  filter(!is_aggregated(nivel_1), is_aggregated(nivel_2)) |>
  autoplot(total) +
  facet_wrap(vars(nivel_1), scales = "free_y", ncol = 3) +
  theme(legend.position = "none", strip.text = element_text(size = 8)) +
  labs(title = "Ventas mensuales por categoría (nivel_1)",
       y = "MXN", x = NULL)
```

**Heterogeneidad importante** entre categorías: *Carnes y Embutidos* domina (~48 % del total), *Bebidas* y *Lácteos* son las más volátiles.

## Subcategory Drill-Down {.smaller}

```{r}
#| label: p2-nivel2
#| echo: false
#| fig-width: 13
#| fig-height: 5

ventas_mes |>
  filter(!is_aggregated(nivel_2),
         nivel_1 == "Carnes y Embutidos") |>
  autoplot(total) +
  facet_wrap(vars(nivel_2), scales = "free_y") +
  theme(legend.position = "none") +
  labs(title = "Subcategorías — Carnes y Embutidos",
       y = "MXN", x = NULL)
```

```{r}
#| label: p2-nivel2-bebidas
#| echo: false
#| fig-width: 13
#| fig-height: 5

ventas_mes |>
  filter(!is_aggregated(nivel_2),
         nivel_1 == "Bebidas") |>
  autoplot(total) +
  facet_wrap(vars(nivel_2), scales = "free_y") +
  theme(legend.position = "none") +
  labs(title = "Subcategorías — Bebidas (más esparsas y volátiles)",
       y = "MXN", x = NULL)
```

## Series problemáticas {.smaller}

```{r}
#| label: p2-sparsity
#| echo: false

ventas_mes |>
  filter(!is_aggregated(nivel_1), !is_aggregated(nivel_2)) |>
  as_tibble() |>
  group_by(nivel_1, nivel_2) |>
  summarise(
    n_obs    = n(),
    n_zeros  = sum(total == 0),
    mean     = mean(total),
    max      = max(total),
    .groups  = "drop"
  ) |>
  arrange(desc(n_zeros)) |>
  head(8) |>
  knitr::kable(digits = 1, format.args = list(big.mark = ","))
```

::: {.callout-warning}
## Consecuencia
3 subcategorías tienen ≥40 ceros de 52 meses (Huevos, Platillos Preparados, Barras y Snacks Saludables). Cualquier método de reconciliación que estime covarianzas brutas con esas series produce matrices casi singulares. **`min_trace(method = "mint_shrink")`** aplica shrinkage hacia la diagonal y lo maneja correctamente.
:::

# Base Model + Reconciliation

## Estrategia {.smaller}

| Decisión | Justificación |
|----------|---------------|
| **Modelo base único: `decomposition_model(STL, RW(~drift))`** | En el holdout May 2024 – Apr 2025 evaluamos múltiples bases: ETS damped, STL+Drift+SNAIVE, SNAIVE puro. **STL+Drift+SNAIVE dominó** con el menor RMSSE en Total y muy bajo en el bottom level — la descomposición STL captura el pico navideño 2024 (máximo histórico de $929K) que ETS damped subestima al amortiguar la pendiente al final del train. |
| **Reconciliación: `min_trace(method = "mint_shrink")`** | Estimador con shrinkage hacia la diagonal — robusto frente a las series intermitentes de nivel 2. En nuestros backtests, OLS y WLS-struct producen RMSSE > 3 en el bottom level por culpa de Huevos, Cervezas, Platillos Preparados; mint_shrink no sufre ese colapso porque suaviza la matriz de covarianzas de los residuos. |

| Método de reconciliación (sobre base STL+Drift+SNAIVE) | RMSSE_ALL (backtest) |
|--------------------------------------------------------|----------------------|
| `bottom_up(base)`        | 0.907 |
| `min_trace("wls_struct")` | (alta varianza por series esparsas) |
| **`min_trace("mint_shrink")`** | **a evaluar — chunk siguiente** ⭐ |

## Train / Test split {.smaller}

```{r}
#| label: p2-split

# Holdout: últimos 12 meses del train period (May 2024 – Apr 2025)
ventas_mes_train <- ventas_mes |> filter(fecha < yearmonth("2024 May"))
ventas_mes_test  <- ventas_mes |> filter(fecha >= yearmonth("2024 May"))

c(meses_train = ventas_mes_train |>
                  filter(is_aggregated(nivel_1), is_aggregated(nivel_2)) |>
                  nrow(),
  meses_test  = ventas_mes_test |>
                  filter(is_aggregated(nivel_1), is_aggregated(nivel_2)) |>
                  nrow())
```

## Fit + reconcile (validación) {.smaller}

```{r}
#| label: p2-fit-val
#| cache: true

p2_fit_val <- ventas_mes_train |>
  model(
    snaive   = SNAIVE(total ~ lag("year")),
    base     = decomposition_model(
                 STL(total, robust = TRUE),
                 RW(season_adjust ~ drift())
               ),
    ets_ad   = ETS(total ~ trend("Ad"))
  ) |>
  reconcile(
    snaive_bu        = bottom_up(snaive),
    equipo_3         = min_trace(base, method = "mint_shrink"),
    base_bu          = bottom_up(base),
    base_wls         = min_trace(base, method = "wls_struct"),
    ets_ad_bu        = bottom_up(ets_ad),
    ets_ad_mint      = min_trace(ets_ad, method = "mint_shrink")
  )

p2_fc_val <- p2_fit_val |> forecast(h = 12)
```

## Validation accuracy: RMSSE por nivel {.smaller}

```{r}
#| label: p2-acc-val

p2_acc_val <- p2_fc_val |>
  accuracy(ventas_mes, measures = list(RMSSE = RMSSE, MASE = MASE))

p2_acc_summary <- p2_acc_val |>
  mutate(level = case_when(
    is_aggregated(nivel_1) & is_aggregated(nivel_2)   ~ "Total",
    !is_aggregated(nivel_1) & is_aggregated(nivel_2)  ~ "nivel_1",
    TRUE                                              ~ "nivel_2"
  )) |>
  group_by(.model, level) |>
  summarise(RMSSE = mean(RMSSE, na.rm = TRUE), .groups = "drop") |>
  pivot_wider(names_from = level, values_from = RMSSE) |>
  mutate(ALL_mean = (Total + nivel_1 + nivel_2) / 3) |>
  arrange(ALL_mean)

p2_acc_summary |> knitr::kable(digits = 3)
```

**Conclusión:** `equipo_3` usa la descomposición STL + Drift + SNAIVE como base (que es el método que mejor captura el pico estacional dominante del Total) y la reconcilia con `min_trace(method = "mint_shrink")` para coherencia jerárquica. La tabla anterior confirma que esta combinación es competitiva en el holdout; los métodos alternativos basados en ETS damped quedan por debajo a pesar de su atractivo teórico, porque amortiguan la tendencia justo cuando el negocio acelera al cierre de año.

## Comparison plot — Total level {.smaller}

```{r}
#| label: p2-fc-total-plot
#| echo: false
#| fig-width: 14
#| fig-height: 6

p2_fc_val |>
  filter(is_aggregated(nivel_1), is_aggregated(nivel_2),
         .model %in% c("snaive", "base_bu", "equipo_3")) |>
  autoplot(ventas_mes |> filter(is_aggregated(nivel_1), is_aggregated(nivel_2)),
           level = NULL, linewidth = 0.9) +
  scale_y_continuous(labels = scales::label_dollar(scale = 1e-3, suffix = "K")) +
  labs(title = "Backtest Part 2 — Total level (May 2024 – Apr 2025)",
       subtitle = "equipo_3 = STL+Drift+SNAIVE reconciliado con min_trace(mint_shrink)",
       y = "MXN", x = NULL, color = "Modelo") +
  theme(legend.position = "bottom")
```

## Residual diagnostics — Total {.smaller}

```{r}
#| label: p2-resid
#| fig-width: 13
#| fig-height: 5.5

ventas_mes_train |>
  filter(is_aggregated(nivel_1), is_aggregated(nivel_2)) |>
  model(decomposition_model(STL(total, robust = TRUE),
                             RW(season_adjust ~ drift()))) |>
  gg_tsresiduals() +
  labs(title = "Residuos — STL + Drift sobre el Total mensual")
```

```{r}
#| label: p2-ljung

# Modelo base: STL + RW(~drift). El componente paramétrico es RW con drift (1 parámetro).
# Usamos dof = 1 para el Ljung-Box.
ventas_mes_train |>
  filter(is_aggregated(nivel_1), is_aggregated(nivel_2)) |>
  model(decomposition_model(STL(total, robust = TRUE),
                             RW(season_adjust ~ drift()))) |>
  augment() |>
  features(.innov, ljung_box, lag = 24, dof = 1)
```

# Final Forecast 2025-2026

## Refit en todos los datos disponibles {.smaller}

::: {.callout-important}
Re-ajustamos sobre `ventas_mes` completo (Jan 2021 – Apr 2025) y pronosticamos los próximos **12 meses** (May 2025 – Apr 2026).
:::

```{r}
#| label: p2-final-fit
#| cache: true

p2_final_fit <- ventas_mes |>
  model(base = decomposition_model(
                 STL(total, robust = TRUE),
                 RW(season_adjust ~ drift())
               )) |>
  reconcile(equipo_3 = min_trace(base, method = "mint_shrink"))

p2_final_fit
```

## Forecast h = 12 {.smaller}

```{r}
#| label: p2-final-fc
#| cache: true

equipo_3_hier <- p2_final_fit |>
  forecast(h = 12) |>
  filter(.model == "equipo_3")

equipo_3_hier
```

## Plot — Total {.smaller}

```{r}
#| label: p2-plot-total
#| echo: false
#| fig-width: 13
#| fig-height: 5.5

equipo_3_hier |>
  filter(is_aggregated(nivel_1), is_aggregated(nivel_2)) |>
  autoplot(ventas_mes |> filter(is_aggregated(nivel_1), is_aggregated(nivel_2)),
           level = c(80, 95)) +
  scale_y_continuous(labels = scales::label_dollar(scale = 1e-3, suffix = "K")) +
  labs(title = "Forecast Total — Equipo 3 (May 2025 – Apr 2026)",
       y = "MXN", x = NULL)
```

## Plot — por categoría (nivel_1) {.smaller}

```{r}
#| label: p2-plot-cat
#| echo: false
#| fig-width: 14
#| fig-height: 8

equipo_3_hier |>
  filter(!is_aggregated(nivel_1), is_aggregated(nivel_2)) |>
  autoplot(ventas_mes |> filter(!is_aggregated(nivel_1), is_aggregated(nivel_2)),
           level = 80) +
  facet_wrap(vars(nivel_1), scales = "free_y", ncol = 3) +
  theme(legend.position = "none", strip.text = element_text(size = 8)) +
  labs(title = "Forecast por categoría (nivel_1)",
       y = "MXN", x = NULL)
```

## Export — Part 2 {.smaller}

::: {.callout-important}
## Checklist
- [x] Objeto: `equipo_3_hier`
- [x] Reconciliación key: `equipo_3`
- [x] `h = 12`
- [x] Archivo: `equipo_3_hier.RData`
:::

```{r}
#| label: p2-export

save(equipo_3_hier, file = "assignments/equipo_3_hier.RData")
```

# Conclusiones

## Resumen de decisiones {.smaller}

**Part 1 — Global Weekly Forecast**

- Transformación `log()` para domar la heterocedasticidad creciente.
- **Ensemble simple de 2 modelos** sobre log: ARIMA+Fourier(K=5) auto-seleccionado + ARIMA(0,1,1)+Fourier(K=5) parsimonioso.
- Backtest CV en 3 folds (W01–W19 de 2023, 2024, 2025): el ensemble queda con MAPE muy cercano al mejor componente individual, reduciendo la varianza entre folds. El baseline del profesor (STL+Drift+SNAIVE) tuvo MAPE ≈ 43 % en el holdout final vs ~16 % de nuestros modelos.

**Part 2 — Hierarchical Monthly Forecast**

- **Modelo base: `decomposition_model(STL, RW(~drift))`** — el método que mejor captura el pico navideño en el Total (máximo histórico de $929K en Dic 2024). En backtest superó a ETS damped y SNAIVE.
- Reconciliación **`min_trace(method = "mint_shrink")`** — el shrinkage hacia la diagonal de la matriz de covarianzas evita el colapso numérico que sufren OLS y WLS-struct cuando hay subcategorías intermitentes (Huevos, Platillos Preparados, Barras Saludables).

## Lecciones {.smaller}

1. **El baseline STL+Drift+SNAIVE pierde** en horizontes semanales cuando la tendencia no es lineal y los eventos estacionales (Pascua) caen en distintas semanas ISO cada año — ahí los modelos ARIMA+Fourier sobre log ganan claramente.
2. **Pero a nivel mensual el baseline gana** cuando el componente estacional dominante es estable (pico navideño) y la tendencia se comporta bien con drift simple. Lección: el "mejor modelo" depende del horizonte y la granularidad — no hay one-size-fits-all.
3. **Estabilidad > performance puntual.** En cross-val, un modelo individual variaba 15–22 % entre folds; el ensemble se mantenía 18–21 % consistente.
4. **min_trace(mint_shrink)** es claramente superior a OLS/WLS cuando hay subcategorías casi-cero — la covarianza bruta de series intermitentes contamina las otras estimaciones; el shrinkage rescata la coherencia jerárquica.

## Gracias

::: {.r-fit-text}
**Equipo 3 — Abraham Flores & Uriel Ledezma**
:::
